臺灣臺北地方法院民事裁定　　　　　100年度消債更字第107號
聲請人即債務人　李彩明
上列當事人因消費者債務清理事件聲請更生，本院裁定如下：
    主    文
聲請駁回。
聲請程序費用新臺幣壹仟元由聲請人負擔。
    理    由
一、按債務人對於金融機構因消費借貸、自用住宅借款、信用卡
    或現金卡契約而負債務，在聲請更生或清算前，應提出債權
    人清冊，以書面向最大債權金融機構請求協商債務清償方案
    並表明共同協商之意旨，消費者債務清理條例第一百五十一
    條第一項定有明文。又債務人與金融機構協商成立者，不得
    聲請更生或清算，但因不可歸責於己之事由，致履行顯有重
    大困難者，不在此限；本條例施行前，債務人依金融主管機
    關協調成立之中華民國銀行公會會員辦理消費金融案件無擔
    保債務協商機制與金融機構成立之協商，準用前項之規定，
    同條例第一百五十一條第五、六項亦有明文。揆諸其立法理
    由可知，債務清償方案成立後，固由債務人按其條件履行，
    惟如協商所成立之條件依債務人之收入已發生履行顯有重大
    困難，或其後發生情事變更，在清償期間收入或收益不如預
    期，致該方案履行困難甚或履行不能，因不可歸責於己，始
    能聲請更生或清算，此項規定旨在避免債務人任意毀諾已成
    立之協商，濫用更生或清算之裁判上債務清理程序，合先敘
    明。
二、本件聲請意旨略以：其有不能清償債務情事，前於民國九十
    五年間，其曾依中華民國銀行公會會員辦理消費金融案件無
    擔保債務協商機制與元大商業銀行股份有限公司（以下簡稱
    元大商銀）等債權銀行成立協商，約定自同年七月起、分七
    十二期、利率百分之五、於每月十日償還新臺幣（下同）三
    萬五千七百九十八元。嗣因九十七年間，其工作收入不穩定
    ，致履行協商有困難，故其於同年十二月間與元大商銀進行
    個別協商，約定自同年月十五日起、分一百五十期、利率百
    分之一、每月償還四千五百八十六元；又與永豐商業銀行股
    份有限公司、華南商業銀行股份有限公司、聯邦商業銀行股
    份有限公司、遠東國際商業銀行股份有限公司、澳盛銀行集
    團股份有限公司、國泰世華商業銀行股份有限公司等債權銀
    行進行個別協商，分別約定每月清償八百五十元、一千五百
    二十七元、一千二百九十六元、九百一十五元、七百九十八
    元、六百三十五元，連同清償元大商銀部分計算，每月共清
    償一萬零六百零七元。然其因所從事之教職工作為約聘制，
    收入不穩定，致無法正常履行協商方案，遂於九十八年八月
    起陸續毀諾，此係因不可歸責於債務人事由致履行有重大困
    難，爰依消費者債務清理條例之規定提出更生之聲請等語。
三、本件聲請人自承曾於九十五年間依中華民國銀行公會會員辦
    理消費金融案件無擔保債務協商機制與元大商銀等債權銀行
    成立協商，約定自同年七月起、分七十二期、利率百分之五
    、每月償還三萬五千七百九十八元，嗣於九十七年十二月起
    再與元大商銀、永豐商業銀行股份有限公司、華南商業銀行
    股份有限公司、聯邦商業銀行股份有限公司、遠東國際商業
    銀行股份有限公司、澳盛銀行集團股份有限公司、國泰世華
    商業銀行股份有限公司等債權銀行個別協商，分別約定每月
    清償四千五百八十六元、八百五十元、一千五百二十七元、
    一千二百九十六元、九百一十五元、七百九十八元、六百三
    十五元，共一萬零六百零七元，惟其自九十八年間起陸續毀
    諾，是本件首應審究者，厥為：聲請人九十八年間毀諾，是
    否有不可歸責於己之事由，致履行原成立之協商顯有重大困
    難？經查：
（一）聲請人於九十七年間全年收入為五十六萬二千三百六十一
      元，已較九十五、九十六年間全年收入四十九萬五千三百
      九十二元、二十五萬二千六百二十三元為高，有（第十六
      至十八頁）綜合所得稅各類所得資料清單可稽，是聲請人
      稱其九十七年間履行原九十五年間成立之協商方案有困難
      云云，所述已有可疑；聲請人九十八年間全年收入相較於
      九十七年間固有減少，仍有四十二萬八千九百元，此觀（
      第十九頁）綜合所得稅各類所得資料清單即明，是聲請人
      九十八年間每月平均收入為三萬五千七百四十二元【小數
      點以下四捨五入】。
（二）聲請人一００年九月一日所提之財產及收入狀況說明書第
      四點「聲請前兩年內必要支出數額、原因及種類」表中列
      載每月必要支出為「膳食費」五千元、「交通費」二千元
      、「房租」七千五百元、「行動電話費」一千二百元、「
      清潔用品費」八百元、「醫療費」五百元，合計一萬七千
      元（見第十一頁筆錄），並提出（第六六至八四頁）統一
      發票、（第二六至二八頁）房屋租賃契約書、（第二四、
      二五頁）電信費帳單、（第二九至三二頁）診斷證明書、
      （第四一至六五頁）醫療費用收據為證。聲請人九十八年
      間每月平均收入三萬五千七百四十二元，扣除前述自承每
      月之膳食費、交通費、房租、行動電話費、清潔用品費、
      醫療費一萬七千元，尚餘一萬八千七百四十二元可供清償
      積欠債務，顯非不能負擔個別協商每月合計一萬零六百零
      七元之還款條件。
（三）又審究聲請人所陳每月支出數額如下：
    １「膳食費」部分，聲請人身負債務，理當撙節用度，其個
      人膳食費應以每月三千九百元計算為合理（即平均每日一
      百三十元）。
    ２「行動電話費」部分，以聲請人之收入及所從事之行業性
      質，並非賴電話聯繫為生，自無每月撥打逾千元行動電話
      之必要，應以室內電話每月月租金七十元計算。
    ３「醫療費」部分，聲請人固提出（第四一至六五頁）九十
      八年九月至一００年八月共二十三個月期間之醫療費用單
      據二十四紙為證，然細究該等醫療費用單據，聲請人實際
      僅其中六個月有醫療費用之支出，且僅一００年八月間之
      醫療費用達五百元，其餘實際支出之醫療費用多為五十至
      一百五十元，是聲請人非唯並無按月支出醫療費之必要，
      且所支出之醫療費用多未逾一百五十元，爰以每月三百元
      估列醫療費用。
    ４加計「交通費」每月二千元、「房屋租金」每月七千五百
      元、「日常生活用品開支」每月八百元，聲請人每月必要
      生活費用為一萬四千五百七十元。
    ５聲請人九十八年間每月平均收入三萬五千七百四十二元，
      扣除每月必要生活費用為一萬四千五百七十元，尚餘二萬
      一千一百七十二元可供清償積欠債務，顯非不能負擔個別
      協商每月合計一萬零六百零七元之還款條件。
四、從而，本件聲請人尚難認有不可歸責於己之事由致其繼續履
    行原成立之協商顯有重大困難情事，其逕聲請更生，自與消
    費者債務清理條例第一百五十一條之規定有間，應屬聲請更
    生之要件不備，是項不備復無從補正，爰依同條例第八條之
    規定，駁回其更生之聲請。
中    華    民    國   100    年    12    月    8     日
                    民事第八庭  法  官  洪文慧
以上正本係照原本作成。
如對本裁定抗告須於裁定送達後十日內向本院提出抗告狀，並繳
納抗告費新臺幣一千元。
中    華    民    國   100    年    12    月    8     日
                                書記官  林佳慧